【裁判字號】    94,婚,1484
【裁判日期】    950207
【裁判案由】    確認婚姻關係不存在
【裁判全文】
臺灣板橋地方法院民事判決              94年度婚字第1484號
原      告  乙○○
被      告  甲○○
上列當事人間請求確認婚姻關係不成立事件，本院於中華民國95
年1 月18日言詞辯論終結，判決如下：
    主    文
確認原告與被告之婚姻關係不成立。
訴訟費用由被告負擔。
    事實及理由
一、原告主張：兩造於10年餘前認識交往，進而同居生活，原告
    於民國81年10月2 日生下長子李東霖，被告為報長子之戶口
    ，乃於82年8 月16日至文具店購買結婚證書，並自行填寫結
    婚證書及證人姓名，於82年10月5 日持往戶政機關辦理結婚
    登記。惟兩造並無舉行公開儀式，亦無二人以上之證人，不
    具備民法第982 條第1 項之法定要件，是兩造結婚自屬無效
    ，為此提起本件訴訟。並聲明：請求確認兩造間之婚姻關係
    不存在。
二、被告方面：兩造結婚沒有舉行公開儀式，亦無結婚典禮，惟
    有在家裡請一桌朋友吃飯，且兩造共同生活已10餘年了，而
    證人也有在結婚證書上簽名。為此聲明：請求駁回原告之訴
    。
三、本院當庭協議簡化整理兩造本件事實上及法律上之爭點如下
    ：
(一)確認原告請求權基礎，如卷附書狀及以前筆錄所特定之型態
    。
(二)就兩造請求權之原因事實所主張之證據方法如卷附物證及所
    聲明之人證。
四、原告主張兩造結婚未舉行公開儀式之事實，已據原告提出戶
    籍謄本、結婚證書各1 件為證，並據證人即原告之弟黃明中
    證稱：「（兩造在82年8 月16日有無舉行結婚典禮、宴客等
    公開儀式？）都沒有，他們只是住在一起而已」等語，而兩
    造對其等結婚未舉行公開儀式亦不爭執。被告雖辯稱兩造已
    共同生活10餘年，且證人也在結婚證書上簽名云云，惟按結
    婚應有公開儀式及二人以上之證人，此乃法定必備之要件，
    缺一不可，違反者，其結婚無效，所謂無效係指自始當然無
    效，並不因共同生活多年而得補正，故被告前開所辯尚非可
    採。是本院綜上事證，自堪信原告主張之事實為真正。
五、按結婚，應有公開儀式及二人以上之證人。民法第982 條第
    1 項定有明文。所謂結婚應有公開之儀式，係指結婚之當事
    人應行定式之禮儀，使不特定人得以共聞共見認識其為結婚
    者而言。結婚不具備民法第982 條第1 項之方式者，其結婚
    無效。民法第988 條第1 款亦定有明文。其次，我國民法雖
    無婚姻不成立之規定，但是，理論上，法律行為必須成立後
    ，才有是否無效之問題，民事訴訟法第568 條第1項 亦規定
    得提起確認婚姻不成立之訴，是以，如未具備公開結婚儀式
    ，即屬無結婚行為，欠缺法律行為之特定成立要件，婚姻根
    本不成立，是以得訴請確認婚姻關係不成立。查兩造結婚未
    舉行任何定式之禮儀，使不特定人得以共聞共見認識其為結
    婚，是兩造顯無結婚行為。又確認婚姻不成立之訴，為民事
    訴訟法第568 條所定，兩造既無結婚行為，惟戶籍登記上仍
    為兩人婚姻之登記，致與事實不符，堪認原告有以確認判決
    除去此不明確法律關係之必要，從而，原告提起本件訴訟為
    有理由，應予准許。
六、訴訟費用負擔之依據：民事訴訟法第78條。
中    華    民    國    95    年    2     月    7     日
                    家事庭  法  官  毛崑山
以上正本證明與原本無異。
如對本判決不服，應於判決送達後20日內向本院提出上訴狀。
中    華    民    國    95    年    2     月    7     日
                            書記官  廖宮仕


司法院資訊處製作；財團法人民間司法改革基金會備份。
